【裁判字號】    97,易,1530
【裁判日期】    971103
【裁判案由】    業務侵占
【裁判全文】
臺灣臺北地方法院刑事判決              97年度易字第1530號
公  訴  人  臺灣臺北地方法院檢察署檢察官
被      告  乙○○
選任辯護人  吳啟豪律師
上列被告因業務侵占案件，經檢察官提起公訴（97年度偵字第
1571 號） ，本院判決如下：
    主  文
乙○○意圖為自己不法之所有，而侵占對於業務上所持有之物，
處有期徒刑壹年。
    事  實
壹、乙○○自民國95年5 月5 日起，受雇於英屬維京群島商帝國
    停車場有限公司臺灣分公司（以下簡稱帝國公司）擔任停車
    場收費員，負責帝國公司在臺北市中山區○○○路○段43號
    「晶華酒店」之地下室停車場收費業務，上班時間為每日15
    時至23時，竟基於意圖為自己不法所有之犯意，接續於民國
    96年10月25日、11月1 日及5 日，3 次趁機將客戶所溢繳之
    免費停車券取下，用以抵充客戶所應繳納之停車費後，再將
    客戶所繳納之停車費現金侵占入己，其中第3 次尚未完成抵
    充，計侵占公司款項新台幣（下同）600 元及免費停車券3
    張（每張利益為100 元）。嗣經帝國公司發現乙○○之收費
    金額及收入帳目有異，委請律師佯裝為停車客戶前往停車，
    發現乙○○有如前述挪用免費停車券而侵占停車費之情形，
    始知上情。
貳、案經臺北市政府警察局中山分局報告臺灣臺北地方法院檢察
    署檢察官偵查起訴。
    理  由
壹、程序事項：
一、關於檢察官起訴書證據清單所提之證據資料，被告乙○○除
    對於證人丙○○、丁○○、張躍騰、戊○○在警詢、偵訊時
    之供述及承諾書與環宇法律事務所查訪過程紀錄爭執其證據
    能力外，對於其餘證據資料之證據能力均不加以爭執，而本
    院審核其餘證據資料作成之情況，亦無不具證據能力之情形
    ，則該等證據資料自有證據能力，合先敘明。
二、被告雖辯稱證人丙○○、丁○○、張躍騰、戊○○在警詢、
    偵訊時之供述屬於審判外陳述，並無證據能力云云。惟查，
    被告以外之人在警詢、偵訊時之供稱，只要在法院審理時經
    過對質、詰問，即有證據能力，至於其證詞之證明力，則由
    法院依自由心證原則依法認定，此即司法院釋字第582 號解
    釋意旨及刑事訴訟法第159 條之1 第2 項與第159 條之2規
    定：「被告以外之人於偵查中向檢察官所為之陳述，除顯有
    不可信之情況者外，得為證據」、「被告以外之人於檢察事
    務官、司法警察官或司法警察調查中所為之陳述，與審判中
    不符時，其先前之陳述具有較可信之特別情況，且為證明犯
    罪事實存否所必要者，得為證據」之意旨所在。本件證人丙○○等人既已在審理時經公訴人或被告聲請傳喚作證，而賦
    予被告對質、詰問之機會，且無顯不可信之狀況，參照前述
    規定及說明所示，證人丙○○等人在警詢、偵訊時之供述自
    有證據能力，亦併敘明。
三、被告雖辯稱帝國公司所提出之告證2-1 、2-2 、2-3 等件票
    卡及免費停車券均無證據能力云云。惟查，該等票卡及免費
    停車券，均係被告任職帝國公司收費員期間，在收受消費者
    交付時，依帝國公司收費作業流程所製作後繳回帝國公司（
    詳下述），而由該等票卡上卡號之記載，亦可證明確係證人
    張躍騰所交付，即非帝國公司所虛偽製作，則該等證物自有
    證據能力。
四、被告雖辯稱自己在96年11月5 日所簽立之承諾書係遭脅迫而
    簽立，並無證據能力云云。惟查，該紙承諾書係被告所自行
    簽立，且並無遭他人脅迫而簽立之情事（詳下述），依法自
    有證據能力。
五、關於環宇法律事務所所製作96年10月25日、11月1 日與5 日
    之查訪過程紀錄之證據能力部分。按除顯有不可信之情況外
    ，從事業務之人於業務上或通常業務過程中所需製作之紀錄
    文書、證明文書，有證據能力，刑事訴訟法第159 條之4 固
    有明文。惟本件環宇法律事務所係受帝國公司所委任，就被
    告有無侵占公司款項一事作查證，始製作該等查訪過程紀錄
    ，亦即並非張躍騰律師於業務上或通常業務過程中所需製作
    之紀錄文書、證明文書，參照前述規定所示，即無證據能力
    。
貳、有罪部分：
一、認定犯罪事實之證據與理由：
  (一)經本院訊問後，被告雖坦承曾任職於帝國公司，擔任停車場
    收費員之工作，且曾於96年11月5 日簽立承諾書1 紙，承認
    有侵占公司款項等情，惟矢口否認有何公訴意旨所指之犯行
    ，並辯稱：伊在任職期間兢兢業業，從未有侵占公司款項之
    情事，本件帝國公司委任律師查獲伊侵占款項之情，係遭刻
    意誣陷所致，且依帝國公司之作業及稽核程序，伊侵占款項
    之可能性極低，況帝國公司根本無法證明伊實際交還之停車
    券張數，至於伊在96年11月5 日簽立承諾書，則係受證人丙○○等人之脅迫云云。
  (二)經查：
  1.依照帝國公司之作業流程，消費者於駕車駛出停車場收費亭
    前所交付之票卡，收費員應將之與該消費者所交付之免費停
    車券訂在一起，如係繳付現金，則應開立統一發票等情，業
    據證人即帝國公司經理丁○○於本院審理時結證屬實（本院
    卷第57頁）；而經本院依職權勘驗證人即帝國公司總經理丙○○所提供、於96年11月5 日與證人丁○○、張躍騰、戊○○前去被告工作地蒐證所拍攝之DV，亦顯示當時被告為證人
    丁○○帶離收費亭而由其他員工代理後，該名代理員工即不
    斷進行收受票卡及裝訂之工作，此業經本院製有勘驗筆錄在
    卷可證（本院卷第108 頁）；又依帝國公司所提供96年10月
    4 日、8 日、9 日、25日及11月1 日派員（其中10月4 、8
    、9 日由帝國公司內部稽核人員負責，其餘2 日則委任律師
    ）喬裝顧客稽核之結果，當時被告亦均係將票卡與免費停車
    券裝訂在一起，所有免費停車券均載明：「限當日使用，不
    得轉讓」字樣，此有帝國公司所提出之告證2-1 、2-2 、
    2-3 、6-1 、6-2 、7-1 、7-2 、8-1 、8-2 、8-3 等件在
    卷可佐（97年度偵字第1571號偵卷第8-10頁）；另證人丁○○業於本院審理時結證稱：「（問：有無客戶投訴被告漏開
    發票？）我印象中是有，但是次數不多，記憶中約一、二次
    。（問：有記錄嗎？）沒有記錄，但是其實很多同事都知道
    這件事情。公司對於客戶的投訴不一定都有紀錄，只有嚴重
    的情況才會有紀錄，因為我們不希望飯店知道這些細節。」
    （本院卷第56頁），核與證人丙○○於本院審理時結證稱：
    「（問：如果發現員工漏開發票，對公司而言是否為嚴重之
    事？）如果客人沒有要求的話，就沒有給發票，員工是應該
    要給，我相信員工，此問題不是很嚴重，有時候客人主動表
    示不要發票。」之情若合符節（本院卷第96頁）；兼以證人
    即帝國公司員工甲○○亦於本院審理時結證稱：被告曾經於
    他的收費亭叫消費者將車停在一樓，自己向消費者收取100
    元為人投訴等語（本院卷第64、65頁）。綜此，顯見被告過
    去確曾有漏開發票之情事，而依帝國公司之作業流程，收費
    員既應將票卡與免費停車券訂在一起，且所有免費停車券均
    限當日使用，兼以並非所有消費者均會主動索取統一發票，
    則被告如有將消費者甲所交付多餘之免費停車券裝訂在以現
    金付費之消費者乙所交付之票卡上，並且漏開統一發票時，
    被告即得以將消費者乙所給付之現金款項侵占入己，合先敘
    明。
  2.關於96年10月25日、11月1 日侵占部分，證人即受帝國公司
    委任於96年10月25日、11月1 日、11月5 日駕車前往「晶華
    酒店」地下室停車場查證被告有無侵占公司款項之律師張躍
    騰，業於偵訊時結證稱：伊前去蒐證共三次，第一次10月25
    日多給被告停車券，總共5 張，伊停車時間不到2 小時，後
    來公司發現有2 小時的免費停車券是跟票卡訂在一起，其餘
    3 小時的免費停車券是跟其他票卡訂在一起；第二次11月1
    日當天停車4 個多小時，伊給2 張免費停車券，其餘的用現
    金支付，後來發現票卡與伊給的2 張及其他3 張來路不明的
    免費停車券訂在一起... 因為在交給被告前，伊等都有先影
    印作紀錄，票卡上面都有號碼，後來發現10月25日交付的免
    費停車券，其中3 張被挪用到其他的票卡等語（96年度偵字
    第25689 號偵卷第91、92頁）。而證人張躍騰於96年10月25
    日事先所列印將交付之免費停車券號碼為751039至43（96年
    度他字第10775 號偵卷第17頁），其後被告所繳回帝國公司
    有關證人張躍騰當日之票卡，僅裝訂有751042、751043號等
    2 張免費停車券（如前述告證2-2 ，97年度偵字第1571號偵
    卷第8 頁），至於751039至41號等3 張免費停車券，則裝訂
    在另一不知名消費者所交付之票卡上（如前述告證2-1） ，
    顯見被告係以證人張躍騰所溢繳之免費停車券，挪用於該另
    一不知名消費者之票卡上，並以漏開統一發票使帝國公司無
    從查證之方式，將該另一不知名消費者所繳付之現金款項予
    以侵占入己。又證人張躍騰於96年11月1 日事先所列印將交
    付之免費停車券號碼為751081至82（96年度他字第10775 號
    偵卷第19頁），同時有百元新台幣4 張（事後證人張躍騰僅
    支付300 元），其後被告所繳回帝國公司有關證人張躍騰當
    日之票卡，則除裝訂有751042、751043號等2 張免費停車券
    外（如前述告證3-1 ，97年度偵字第1571號偵卷第8 頁），
    另有3 張非證人張躍騰所交付之免費停車券，顯見被告雖收
    受證人張躍騰300 元現金，卻漏未開立統一發票，而以另一
    不知名消費者所交付之3 張免費停車券，裝訂在證人張躍騰
    之票卡後，將證人張躍騰所交付之300 元現金予以侵占入己
    。綜此，顯見被告在96年10月25日、11月1 日，確實分別有
    侵占帝國公司所應收受之停車費300 元、300 元款項之情事
    。
  3.關於96年11月5 日侵占部分，證人張躍騰業於偵訊時結證稱
    ：96年11月5 日伊去停車約4-5 小時，時間不確定，伊給了
    10 張 免費停車券，後來只發現7 張免費停車券與票卡裝訂
    在一起，其餘3 張不見了，就請被告來辦公室說明，當時被
    告有承認侵占公司的錢，並與丙○○協調賠償金額而簽立承
    諾書等語（96年度偵字第25689 號偵卷第91、92頁），核與
    其在本院審理時證稱之情節相符（本院卷第62頁）。而證人
    即當日亦一同前往查證之證人丁○○、戊○○，亦於本院審
    理及偵訊時分別結證稱：當日只在收費亭找到足夠的免費停
    車券，至於多餘的則不見了，因為伊等沒有搜索票、無法搜
    身，不知被告藏置於何處，伊等並沒有陷害被告，當日被告
    有承認侵占公司款項，並在自由意願下簽立承諾書等語（96
    年度偵字第25689 號偵卷第53、91、92頁、本院卷第57頁）
    。又被告確實於96年11月5 日簽立承諾書1 紙，承認自己在
    擔任收費員期間，確有侵占帝國公司之停車費，並同意於1
    週內先行給付10萬元，用以賠償帝國公司等情，亦有該承諾
    書在卷可證（96年度偵字第25689 號偵卷第48頁）。另該日
    原由被告在收費亭負責值班，後來證人丁○○請被告離開，
    改由其他員工負責收費事宜等情，亦經本院勘驗當日證人丙○○所拍攝之DV光碟，製有勘驗筆錄在卷可佐（本院卷第
    108 頁）。綜此，當日既由被告值班，並由被告負責收受證
    人張躍騰之票卡與收費事宜，顯見被告確於當日將證人張躍
    騰所溢繳之免費停車券3 張予以侵占入己。
  4.被告雖辯稱公司內部稽核嚴格，且收費亭有監視器隨時拍攝
    ，伊如確有侵占公司款項之情事，帝國公司怎可能長期未發
    現，且證人丙○○與丁○○對於公司發現伊侵占款項之情前
    後供述不一，顯見伊係遭誣陷云云。惟查，依帝國公司所提
    供之IP位址，雖因為本院電腦系統設有防火牆，致無法連線
    上網查得「晶華酒店」設在地下室停車場之監視器運作情形
    （此業經本院製有勘驗筆錄在卷可證，本院卷第87頁），惟
    依帝國公司所提供之監視器翻拍照片（本院卷第101-102 頁
    ），該公司所設監視器之拍攝角度，固可拍到地下停車場收
    費亭內部運作之情形，但仍有拍攝死角，包括收費員可以躲
    到角落、用身體擋住鏡頭等方式迴避監視器之監控；且證人
    甲○○亦於本院審理時結證稱：每一個收費員均知道公司監
    視器之位置，且監視器拍攝角度有死角，如收費員刻意要避
    開，也有可能等語（本院卷第66頁），自不能因為帝國公司
    在該處設有監視器，即謂被告絕無可能侵占公司之款項。又
    證人丙○○與丁○○二人對於發現被告有侵占公司款項情事
    之供述時點雖不一，惟二位證人均非實際負責稽查之人，且
    二人對於「侵占疑慮」、「確有侵占情事」之認知不同，自
    不能因此遽認被告有遭誣陷之情事。至於帝國公司所以發現
    一段時間才查獲本案，主因在於稽核類此情形，本有其困難
    性，如有查證之必要，更需配合被告當班時日，再佐以不同
    之星期及查證方法（交付現金或免費停車券）；且依證人丁○○在本院審理時結證稱：任何人值勤都偶有出錯，因為被
    告當班時段的交易量蠻大，必須金額不符達一定數量，才認
    為有侵占之虞，在公司確實發現有異狀後，老闆考量如果以
    內部的資料報警的話，恐怕無法說服法院，才作了多次的內
    部稽核，後來曾為此求助臺北市政府警察局中山分局，該局
    回復說無法依私人要求作調查，才請求律師作三次查證等語
    （本院卷第56、58頁），顯見帝國公司所以稽核一段時日，
    係因查證有其困難性，兼以自行要求周延所致，自不能因此
    遽認被告有遭誣陷之可能。
  5.被告雖辯稱96年11月5 日所以簽立承諾書，係遭證人丁○○
    等人之脅迫云云。惟查，帝國公司已針對被告作過多次公司
    內部稽核，並於96年10月25日、11月1 日委請律師作查證，
    均已如前述；且96年11月5 日證人丙○○率同證人丁○○、
    張躍騰、戊○○等人前去收費亭對被告查證前，曾於當日下
    午4 時35分先行前往臺北市政府警察局中山分局備案，此有
    該局受理各類案件紀錄表在卷可證（96年度偵字第25689 號
    偵卷第14頁），顯見帝國公司對查證程序要求之嚴謹性，則
    帝國公司有無被告所指之脅迫情事，已非無疑；且被告於偵
    訊時告訴證人丙○○、丁○○妨害自由及傷害之罪嫌，因被
    告所稱遭傷害之部位與診斷證明書記載不符，且依被告持有
    之行動電話通聯紀錄，當時被告確有對外撥打電話之情，亦
    即被告並無遭禁止撥打電話之情況，而經公訴人對證人丙○○、丁○○為不起訴處分，此有該不起訴處分書及通聯紀錄
    、診斷證明書等件在卷可證，則被告是否有遭人脅迫而簽立
    承諾書之情，亦非無疑。又證人張躍騰、戊○○業於本院審
    理結證稱：當日被告有希望證人丙○○給予機會，二人進出
    辦公室多次，且被告有打電話給他的太太，承諾書的手印是
    被告自己蓋的，內容則係因為被告表示不知如何書寫，由戊○○提供例稿讓其參酌，因為被告一直拖拖拉拉，不願確認
    賠償金額，證人丁○○曾推被告一把，伊等有出言制止不要
    有任何的肢體接觸，如有問題即請警察協助，當時被告並未
    摔倒等語（本院卷第62、63頁），核與其等在偵訊時證稱之
    情節相符；而證人甲○○亦於本院審理時證稱：當日案發後
    場長請其到達現場，被告告知有受傷，但伊看不出來等語（
    本院卷第64頁）。綜此，顯見被告辯稱遭人脅迫才簽立承諾
    書云云，無非係卸責之詞，不足採信。
  (三)綜上所述，由前述證人之證稱、相關書證及勘驗筆錄，足證
    被告確有公訴意旨所指之犯行，被告所辯之詞，無非係卸責
    之詞，不足採信。是本件此部分事證明確，被告犯行堪以認
    定，應予依法論科。
二、論罪科刑：
    核被告所為，係犯刑法第336 條第2 項之業務侵占罪。被告
    利用收取停車費業務之同一犯罪機會，基於侵占停車費之單
    一犯罪目的，侵害同一法益，犯罪時間、行為均具密接性與
    連貫性，難以個別區分，應論以接續犯之包括一罪。爰審酌
    ：1.智識程度：被告係大專畢業之學歷，原以從事收費停車
    員為業，為緬甸華僑；2.犯罪之動機、目的與手段：被告利
    用帝國公司收費制度之缺失，迴避監視器之監控，將消費者
    溢繳之免費停車券，挪用而裝訂於繳付現金之消費者之票卡
    上，僅因一己之利，而接續多次侵占帝國公司所應收之停車
    費；3.犯罪所生危害：被告利用收費監控制度建立之不易，
    以漏開統一發票之方式侵占帝國公司款項，雖所侵占款項不
    高，惟帝國公司為完成稽核程序，不僅支付龐大人力，且為
    提高公信力，委請律師充當顧客進行查證作業，顯危及帝國
    公司平日停車收費運作機制之秩序，並付出龐大之人力、財
    力，危害非輕；4.被告於警詢、偵訊及本院審理時均未能坦
    承犯行，依卷內證據資料無從認定被告有悔悟之心之犯後態
    度等一切情狀，量處如主文所示之刑。
參、不另為無罪諭知部分：
一、公訴意旨略以：被告除前述3 次侵占犯行外，另基於為自己
    不法所有之犯意，接續於96年間多次趁機將客戶所溢繳之免
    費停車券取下，用以抵充客戶所應繳納之停車費後，再將客
    戶所繳納之停車費現金侵占入己，總計侵占金額達100 多萬
    元，因認被告此部分所為，亦涉犯侵占罪嫌等語。
二、按犯罪事實應依證據認定之，無證據不得推定其犯罪事實；
    而不能證明被告犯罪者，應諭知無罪之判決，刑事訴訟法第
    154 條第2 項、第301 條第1 項分別定有明文。又事實之認
    定，應憑證據，如未能發現相當證據，或證據不足以證明，
    自不能以推測或擬制之方法，為裁判基礎；且認定犯罪事實
    所憑之證據，雖不以直接證據為限，間接證據亦包括在內，
    然而無論直接證據或間接證據，其為訴訟上之證明，須於通
    常一般之人均不致有所懷疑，而得確信其為真實之程度者，
    始得據為有罪之認定，倘其證明尚未達到此一程度，而有合
    理之懷疑存在而無從使事實審法院得有罪之確信時，即應由
    法院為諭知被告無罪之判決，亦經最高法院40年台上字第86
    號、76年度台上字第4986號著有判例意旨可資參照。
三、經查：
  (一)96年10月4 日侵占400 元、10月8 日侵占800 元、10月9 日
    侵占300 元部分，帝國公司固提出公司內部自行稽核之影印
    文件及被告各該日所裝訂之告證6-1 、6-2 、7-1 、7-2 、
    8-1 、8-2 、8-3 等件為證，惟為被告所否認，並否認有各
    該稽核程序之進行，且該等證物究竟是否為被告公司內部進
    行稽核程序時所製作，以及該等稽核人員是否確實持各該免
    費停車券交付與被告，已非無疑；況該等影印資料並無任何
    稽核人員之相關資料，無從傳喚到庭作證，核與前述經本院
    論罪科刑之犯罪事實業有充分證據足資佐證者，迥然有別，
    自不能以未經確認有進行稽核程序之前述證物，作為認定被
    告有此部分犯行之唯一證據。
  (二)其餘侵占款項部分，帝國公司固提出該公司收費月結報表為
    證，表示被告值班時之收費，均較其他收費員值班日之收費
    為少，用以證明被告在96年間確有侵占總額約100 多萬元之
    停車費云云。惟「晶華酒店」停車場收費多寡，每因各營業
    日酒店訪客多少、舉辦喜宴或大型宴會與否或多寡之不同，
    而有不同之差異，公訴人復未能提出其他積極證據，基於「
    罪證有疑，利於被告」之刑事證據法則，自不能以擬制、類
    推之方式，遽為被告此部分有罪之認定。
四、綜上所述，公訴意旨所指被告此部分之犯行，尚有合理懷疑
    存在，本院對於卷內訴訟資料經逐一剖析，參互審酌，尚無
    從獲得有罪之心證，參照前述法律規定及判例意旨所示，原
    應諭知被告此部分無罪之判決，惟公訴意旨認被告此部分所
    為與前述認定有罪之犯行間有接續犯之實質上一罪關係，爰
    不另為無罪判決之諭知。
據上論斷，應依刑事訴訟法第299 條第1 項前段，刑法第336 條
第2 項，刑法施行法第1 條之1 ，判決如主文。
本案經檢察官簡逸薇到庭執行職務。
中    華    民    國    97    年    11    月    3    日
                  刑事第六庭    審判長法  官  張永宏
                                      法  官  林晏如
                                      法  官  林孟皇
本正本證明與原本無異。
如不服本判決，應於判決送達後10日內向本院提出上訴狀（應抄
附繕本）。告訴人或被害人如對於本判決不服者，應具備理由請
求檢察官上訴，其上訴期間之計算係以檢察官收受判決正本之日
期為準。
                                      書記官  楊雅鈞
中    華    民    國    97    年    11    月    3    日
附錄本案論罪科刑法條全文：
中華民國刑法第336條（公務公益侵占罪、業務侵占罪）
對於公務上或因公益所持有之物，犯前條第一項之罪者，處一年
以上七年以下有期徒刑，得併科五千元以下罰金。
對於業務上所持有之物，犯前條第一項之罪者，處六月以上五年
以下有期徒刑，得併科三千元以下罰金。
前二項之未遂犯罰之。


司法院資訊處製作；財團法人民間司法改革基金會備份。
